【裁判字號】    98,訴,2414
【裁判日期】    990330
【裁判案由】    拆屋還地等
【裁判全文】
臺灣臺中地方法院民事判決              98年度訴字第2414號
原      告  乙○○○
訴訟代理人  張啟富律師
被      告  甲○○
上列當事人間請求拆屋還地等事件，本院於中華民國99年3月4日
言詞辯論終結，判決如下：
    主    文
被告應將坐落台中市○○區○○段一六之二四地號土地上如附圖
所示A2面積二平方公尺及A4面積十二平方公尺土地上帆布棚架、
A3面積十九平方公尺土地上鐵皮屋；坐落同段一六之五八地號土
地上如附圖所示B2面積十七平方公尺土地上帆布棚架等地上物拆
除，並將上開土地返還予原告及其他共有人全體。
被告應給付原告新台幣貳萬肆仟陸佰壹拾貳元，及自民國九十八
年十月十四日起至清償日止，按年息百分之五計算之利息。暨自
九十八年十月七日起至交還上開土地之日止，按月給付原告新台
幣肆佰肆拾元。
原告其餘之訴駁回。
訴訟費用由被告負擔。
本判決原告勝訴部分，於原告以新臺幣拾萬元為被告供擔保後
，得假執行。
原告其餘假執行之聲請駁回。
    事實及理由
甲、程序部分：原告原聲明第2項係求為：「被告應給付原告新
    台幣（下同）24,610元，及自起訴狀繕本送達之翌日起至清
    償日止，按週年利率百分之5計算利息；另被告應自民國98
    年10月7日起至交還所占用坐落台中市○○區○○段16-24、
    16-58地號土地（下稱系爭16-24、16-58地號土地）之部分
    時止，按月給付原告880元。」之判決。嗣於訴狀送達被告
    後，原告於99 年1月26日變更其聲明求為：「被告應給付原
    告61,529元，及自起訴狀繕本送達之翌日起至清償日止，按
    週年利率百分之5計算利息；另被告應自98年10月7日起至交
    還系爭16-24 、16-58地號土地所侵占之部分時止，按月給
    付原告550元。」，復原告於99年1月27日又變更其聲明求為
    ：「被告應給付原告30,765元，及自起訴狀繕本送達之翌日
    起至清償日止，按週年利率百分之5計算利息；另被告應自
    98年10月7日起至交還系爭16-24、16-58地號土地所侵占之
    部分時止，按月給付原告550元。」之判決，核為先擴張後
    減縮其應受判決事項之聲明，與民事訴訟法第255條第1項第
    3款之規定並無不符，自為法之所許，先為敘明。
乙、實體部分：
壹、原告主張：
一、坐落系爭16-24、16-58地號土地為原告及訴外人賴嬋娟、賴
    玟蓁、賴惠菁、江昱賢共有，原告之權利範圍均係2分之1，
    乃上開同段16-23地號土地（下稱系爭16-23地號土地）所有
    權人即被告竟無權占用系爭16-24地號土地如台中市中正地
    政事務所98年12月21日複丈成果圖（下稱附圖）所示A2面積
    2平方公尺及A4面積12平方公尺土地上搭建帆布棚架、A3面
    積19平方公尺土地上搭建鐵皮屋，並占用系爭16-58地號土
    地上如附圖所示B2面積17平方公尺土地搭建帆布棚架，合計
    50平方公尺。故原告自有為全體共有人之利益，本於所有物
    返還請求權及除去侵害請求權之規定，請求被告拆除地上物
    ，將上開土地返還予原告及其他共有人。又系爭遭侵占之土
    地位於台中市○○路○段91、93巷內，至東山路1段經地下道
    往北屯路、文心路均交通便利，尤以銜接文心路之東山路上
    店招林立，市況繁榮，往系爭二筆土地之巷口右側為販售火
    雞肉飯、滷肉飯之小餐館，左側有一飲料店，另系爭二筆土
    地旁緊鄰早餐店，對面為一小型社區公園，再往巷內走有新
    落成之透天別墅社區，更前則為台中市東光國小，而被告則
    占用系爭二筆土地部分面積，經營販賣爌肉飯之早午餐生意
    。被告占用原告所有系爭二筆土地，受有利益，致原告受有
    損害，則原告自得依侵權行為及不當得利法則，請求被告給
    付相當於租金之損害金。系爭二筆土地93年1月及96年1月之
    申報地價均為每平方公尺2,240元及2,640元，原告遂請求起
    訴前5年即自93年10月7日起至98年10月6日止，按申報地價
    年息百分之10計算之損害金，及另自98年10月7日起至被告
    交還上開土地之日止之損害金。亦即被告應給付前5年之損
    害金共30,765元【計算方式：93年10月7日起至95年12月31
    日止共816天，50×2,240×10％×816/365=25,039；96年1
    月1日至98年10月6日止共1,009天，50×2,640×10％×
    1009/365=36,490；（25,039+36,490）×1/2=30,765】，並
    另自98年10月7日起至交還土地之日止，按月給付原告550元
    【計算方式：〈（50×2,640×10％）÷12〉×1/2=550】。
    爰依法提起本件訴訟。
二、聲明：（1）被告應將系爭16-24地號土地如附圖所示A2面積
    2平方公尺及A4面積12平方公尺土地上帆布棚架、A3面積19
    平方公尺土地上鐵皮屋；系爭16-58地號土地如附圖所示B2
    面積17平方公尺土地上帆布棚架等地上物拆除，並將上開土
    地返還予原告及其他共有人全體。（2）被告應給付原告
    30,765元，及自起訴狀繕本送達之翌日起至清償日止，按週
    年利率百分之5計算利息；另被告應自98年10月7日起至交還
    上開土地之日止，按月給付原告550元。（3）第1項之聲明
    ，原告願供擔保，請准宣告假執行。（4）第2項之聲明，請
    依職權宣告假執行。
貳、被告抗辯：
一、被告於79年間向前地主購買系爭16-23地號土地及其上門牌
    號碼台中市○○區○○路1段長安巷15號建物，斯時，上開
    同段154地號土地為未加蓋之排水溝，系爭16-24及16-58地
    號土地即夾於該排水溝及伊所有系爭16-23地號土地間，乏
    人整理且草木叢生。伊見該土地無人利用，遂自行整理，83
    年間於其上搭蓋遮雨棚等地上物。嗣93年間，因台中市東光
    國小將上開154地號之排水溝加蓋鋪成路面，伊乃將原本在
    外經營之早餐店遷至系爭二筆土地上繼續營業，實非存有占
    用他人土地之念。又伊對於測量界址有意見，伊占用系爭土
    地面積應不如實際測量結果多，系爭二筆土地乃畸零地，且
    有部分屬於水利用地，單獨利用價值甚微，倘原告能出售或
    出租予伊，由伊合併系爭16-23地號土地及如附圖所示之系
    爭16-24及16-58地號土地加以利用，則大大提高土地價值，
    物盡其用。如原告仍強行收回系爭土地，對原告而言，不但
    缺乏使用實益，亦使伊一家人因此生活無著。
二、聲明：原告之訴駁回。
、本院之判斷：
一、本件原告主張之前開事實，業據原告提出系爭16-24、16-58
    地號土地謄本各1件，且經本院會同臺中市中正地政事務所
    測量人員至現場勘驗，製有勘驗筆錄、現場照片及臺中市中
    正地政事務所函送之複丈成果圖附卷可憑。被告空言辯稱：
    伊對於測量界址有意見，伊占用系爭土地面積應不如實際測
    量結果多云云，尚無足採。至被告雖又辯稱：系爭二筆土地
    乃畸零地，且有部分屬於水利用地，單獨利用價值甚微，倘
    原告能出售或出租予伊，由伊合併系爭16-23地號土地及如
    附圖所示之系爭16-24及16-58地號土地加以利用，則大大提
    高土地價值，物盡其用。如原告仍強行收回系爭土地，對原
    告而言，不但缺乏使用實益，亦使伊一家人因此生活無著云
    云。然被告無權占用系爭16-24及16-58地號土地，致原告等
    人無法使用上開土地而受有損害，原告本於所有物返還請求
    權及除去侵害請求權之規定請求被告將上開無權占用之土地
    返還予原告及其他共有人，乃屬正當權利之行使，且非以損
    害被告為主要目的，自難認有違誠信原則。被告此節所辯，
    亦無理由。
二、又按無法律上原因而受利益，致他人受損害者，應返還其利
    益。雖有法律上原因，而其後已不存在者，亦同，民法第
    179 條定有明文。依此規定，不當得利之請求權人得請求之
    範圍，應以對方所受之利益為度。而無權占有他人房屋，可
    能獲得相當於租金之利益，為社會通常之觀念（最高法院61
    年台上字第1695號判例參照）。本件被告無權占用系爭
    16-24地號土地如附圖所示A2面積2平方公尺及A4面積12平方
    公尺土地上搭建帆布棚架、A3面積19平方公尺土地上搭建鐵
    皮屋，並占用系爭16-58 地號土地上如附圖所示B2面積17平
    方公尺土地搭建帆布棚架，合計50平方公尺，致原告無法使
    用收益，則依社會通常觀念，被告獲有相當於租金之不當得
    利，並因此致原告受有無法使用收益該土地之損害，原告自
    得本於不當得利之法律關係請求返還相當於租金之不當得利
    。又按土地法第97條第1項規定：「城市地方房屋之租金，
    以不超過土地及其建築物申報總價額年息10%為限」，第105
    條規定：「第97條、第99條及第101條之規定，於租用基地
    建築房屋均準用之」。再按城市地方供營業用之房屋，承租
    人得以營商而享受商業上之特殊利益，非一般供住宅用之房
    屋可比，所約定之租金，自不受土地法第97條規定之限制（
    最高法院95年台上字第82號判決參照）。而計算相當於租金
    之利益，除應以不動產之價值為基礎外、尚須斟酌不動產所
    處位置、工商繁榮情形，利用基地之經濟價值及所受利益等
    項，並與鄰地租金相比較，以為決定（最高法院88年度台上
    字第1894號判決意旨參照）。查系爭土地之地目均為建，93
    年1月之申報地價均為每平方公尺2,240元、96年1月之申報
    地價均為每平方公尺2,640元，有系爭土地登記謄本及土地
    申報地價查詢表等件在卷可考。本院審酌被告占有系爭土地
    係作為經營餐飲店使用，其占用之土地面對東山路91、93巷
    ，右前方臨東山國小，距離東山路1段約40 公尺，而東山路
    1段上交通便利、商家林立，業據本院勘驗現場屬實，有本
    院勘驗筆錄1紙及照片8張在卷可佐，並經原告陳報系爭土地
    附近之照片13張附卷可稽，本院審酌該土地之坐落位置、工
    商繁榮程度、可得利用之經濟價值等情事，認被告應返還之
    利益，以土地申報總價額年息百分之8計算為適當。依此計
    算，被告自93年10月7日起至98年10月6日止受有相當於租金
    之不當得利為49,223元【計算式：（2,240 ×50×8%×816
    ÷365）＋2,640×50×8%×1009÷365＝49,223，元以下四
    捨五入】。另被告自98年10月7日起至交還土地之日止，每
    月受有相當於租金之不當得利為880元（計算式：2,640×50
    ×8%÷12＝880）。又上開不當得利請求權，乃債權之請求
    權，其請求權為可分債權，各共有人僅得按其應有部分，請
    求賠償（司法院院字第1950號解釋參照）。本件原告就系爭
    土地之應有部分均為二分之一，從而，原告請求被告給付自
    93年10月7日起至98年10月6日止相當於租金之不當得利
    24,612元（計算式：49,223÷2＝24,612，元以下4捨5入）
    ，暨自98年10月7日起至交還土地之日止，按月給付原告440
    元（計算式：880÷2＝440），為有理由。
三、綜上所述，原告本於所有權之地位，行使物上請求權，請求
    被告將主文第一項所示之建物等地上物拆除，並返還占用之
    土地，為有理由，應予准許。又原告本於不當得利之法律關
    係請求被告給付無權占用前揭土地相當於租金之不當得利，
    於24,612元範圍及自起訴狀繕本送達被告之翌日即98年10
    月14日起至清償日止，按年息百分之5計算之法定遲延利息
    ，暨自98年10月7日起至交還土地之日止，按月給付原告440
    元之範圍內，為有理由，逾此部分之請求即無理由，應予駁
    回。
四、原告陳明願供擔保聲請宣告假執行部分，就其勝訴部分，於
    法並無不合，爰酌定相當之擔保金額准許之；至原告敗訴部
    分，其假執行之聲請已失所附麗，應併駁回之。末按所命給
    付之金額或價額未逾50萬元之判決，法院應依職權宣告假執
    行，民事訴訟法第389條第1項第5款固定有明文，惟依該規
    定宣告假執行者，其金額或價額之計算，應以各個判決所命
    給付之金額或價額為準，於以一訴主張數項標的與「共同訴
    訟」，其合併判決者，應合併計算其金額或價額，以定其得
    否依職權宣告假執行。本件本判決第2項所命給付雖未逾50
    萬元，但與第1項合併計算結果，其訴訟標的之金額及價額
    已逾50萬元，自不屬於前開規定法院應依職權宣告假執行之
    範圍。從而原告聲請本院就主文第二項部分依職權宣告假執
    行，自無法准許，併予敘明。
五、本件事證已臻明確，兩造其餘攻擊防禦方法，核與判決結果
    不生影響，爰不逐一論述。
肆、訴訟費用負擔、宣告假執行之依據：民事訴訟法第79條、第
    390條第2項。
中    華    民    國    99    年    3     月    30    日
                  民事第二庭    法  官  黃炫中
正本係照原本作成。
如對本判決上訴，須於判決送達後20日內向本院提出上訴狀。
中    華    民    國    99    年    3     月    30    日
                                書記官

司法院資訊處製作；財團法人民間司法改革基金會備份。
